【裁判字號】    98,消債抗,90
【裁判日期】    980420
【裁判案由】    更生事件
【裁判全文】
臺灣板橋地方法院民事裁定            98年度消債抗字第90號
抗  告  人  甲○○
即  聲請人
代  理  人  劉韋廷律師
上列抗告人因消費者債務清理條例聲請更生事件，對於中華民國
98年2 月11日本院97年度消債更字第958 號裁定提起抗告，本院
裁定如下：
    主  文
抗告駁回。
抗告費用新台幣壹仟元由抗告人負擔。
    理  由
一、本件抗告意旨略以：(一)抗告人於民國91年1 月5 日起失業，
    迄至94年2 月3 日領取計移車駕駛人職業登記證後，即以駕
    駛計程車所得維生，抗告人自91年至94年2 月失業期間，其
    生活皆仰賴抗告人前妻謝宜芳任職於大潤發賣場之薪水維生
    ，然抗告人自考取計程車駕駛人職業登記證後，每日即駕駛
    計程車維持自己及子女日常生活所需，而抗告人並不具有鑫
    第實業股份有限公司（下稱鑫第公司）股東身份，亦無自該
    公司獲取任何報酬。(二)抗告人之妹為辦理公司登記需要，而
    向抗告人要求配合掛名董事及監察人，惟抗告人並無出資，
    且從未參與鑫第公司業務經營及管理，實際上經營管理者為
    抗告人之妹江淑貞及妹婿徐金煌，抗告人僅為掛名個人董事
    及監察人。然原審爰引消費者債務清理條例施行細則第3 條
    第2 項前段規定，債務人為公司或其他營利法人之負責人，
    無論是否受有薪資均視為自己從事營業活動，來認定抗告人
    非屬消費者債務清理條例第2 條所稱之消費者，而不得依該
    條例所訂更生程序清理其債務，原審如此認定將泯滅事實上
    因經濟困頓需要救助之人救濟機會。故前該規定應限縮解釋
    為「有實際從事業務經營之負責人」，無論是否受有薪資均
    視為自己從事營業活動，實不應將未實際參與經營之掛名負
    責人涵括其中。爰提起抗告請求廢棄原裁定並准予更生等語
    。
二、原裁定意旨略以：(一)依消費者債務清理條例施行細則第3 條
    第2 項前段規定，債務人為公司或其他營利法人之負責人，
    無論是否受有薪資均視為自己從事營業活動。而股份有限公
    司之負責人為董事，且由股東會就有行為能力之人選任之，
    此為公司法第8 條第1 項及第192 條第1 項所明定。從而，
    董事為股份有限公司之負責人，且僅須有行為能力，不以具
    有股東身分為必要，故聲請人縱未持有鑫第公司任何股份，
    亦屬鑫第公司之負責人。(二)鑫第公司之營業額應自97年7 月
    17日聲請人聲請本件更生前1 日回溯5 年計算（即自92年7
    月17日起至97年7 月16日止），並以5 年內之營業總額除以
    實際營業月數計算之，其中92至96年度之營業額為新臺幣（
    下同）26,728,451元、24,593,414元、24,558,771元、12,8
    30,047元、10,737,494元，合計為72,719,726元，則即令該
    公司97年整年度營業額為0 元，僅以93年度至96年度之營業
    額72,719 ,726 元計算該公司自92年7 月17日起至97年7 月
    16日止之每月平均營業額，顯然已超過20萬元【自92年7 月
    17日起至97年7 月16日止，合計60個月，即72,719,726÷60
    =1,211,995】，因此，聲請人既為鑫第公司之負責人，該公
    司於聲請人本件更生聲請前5 年之營業額平均每月又逾20萬
    元，則聲請人即非屬消費者債務清理條例第2 條所稱之消費
    者，而不得依消費者債務清理條例所定更生或清算或序清理
    其債務，聲請人之聲請應予駁回。
三、按消費者債務清理條例所稱消費者，指5 年內未從事營業活
    動或從事小規模營業活動之自然人。又小規模營業指營業額
    平均每月20萬元以下者，消費者債務清理條例第2 條第1 項
    、第2 項定有明文。蓋其立法理由，乃謂為符合費用相當性
    原理及程序經濟原則，本條例適用對象為自然人，並限定其
    範圍為最近5 年內未從事營業活動者，例如：單純受領薪水
    、工資之公務員、公司職員、勞工等；或從事小規模營業活
    動者，例如：計程車司機、小商販等，不論渠等負債務之原
    因是否因消費行為而生，均得利用較和解、破產程序簡速之
    更生及清算程序清理債務，助益其適時重建更生。是債務人
    如非自然人或雖為自然人，但係從事平均每月營業額超過20
    萬元之營業活動者，即非消費者債務清理條例所稱之消費者
    ，自無消費者債務清理條例適用之餘地。其次，依消費者債
    務清理條例施行細則第3 條規定：「本條例第2 條第1 項所
    稱之營業活動，係指反覆從事銷售貨物、提供勞務或其他相
    類行為，以獲取代價之社會活動」、「債務人為公司或其他
    營利法人之負責人，無論是否受有薪資，均視為自己從事營
    業活動。其營業額依該公司或其他營利法人之營業額定之」
    ，揆其施行細則說明，債務人獨資或合夥經營商號者，即係
    從事營業活動之自然人，並依該商號之營業額定其是否有消
    費者債務清理條例之適用。同理，債務人為公司或其他營利
    法人之負責人者，無論是否受有薪資，亦應「視為」其係自
    己從事營業活動，並依該公司或其他營利法人之營業額定其
    是否有消費者債務清理條例之適用，以杜爭議。又該施行細
    則第4 條規定：「本條例第2 條第1 項所定之5 年期間，自
    聲請更生或清算前1 日回溯5 年計算之；第2 項所定之營業
    額，以5 年內之營業總額除以實際營業月數計算之」。抗告
    人主張消費者債務清理條例施行細則第3 條第2 項前段規定
    ，應限縮解釋為「有實際從事業務經營之負責人」，無論是
    否受有薪資均視為自己從事營業活動，實不應將未實際參與
    經營之掛名負責人涵括其中。伊自91年1 月5 日起失業，迄
    94年2 月3 日領取計程車駕駛人職業登記證後，即以駕駛計
    程車所得維生，而抗告人並不具鑫第公司股東身份，亦無自
    該公司獲取任何報酬，實際上並無從事業務經營，而係駕駛
    計程車維生之司機，應符合消費者債務清理條例所規定之消
    費者定義等語，固據其提出勞工保險被保險人投保資料表、
    計程車駕駛人執業登記證、戶籍謄本、抗告人自書之書狀及
    鑫第公司出具之切結書等為憑，然抗告人有無實際上從事業
    務非客觀第三人所可得而知，觀諸其所提之自書之書狀及鑫
    第公司出具之切結書，亦無從認定抗告人有無實際上從事業
    務，而消費者債務清理條例施行細則第3 條第2 項係為杜絕
    上開爭議所訂立，則原裁定所認抗告人為鑫第公司之負責人
    及該公司每月營業額超過20萬元等事實，既為抗告人所不爭
    ，則聲請人即非屬消費者債務清理條例第2 條所稱之消費者
    ，而不得依該條例所定更生或清算程序清理其債務。
五、綜上，原裁定據以駁回抗告人更生之聲請，於法並無違誤。
    抗告意旨指摘原裁定為不當，求予廢棄云云，為無理由，應
    予駁回。
六、據上論結，本件抗告為無理由，依消費者債務清理條例第15
    條，民事訴訟法第495 條之1 第1 項、第449 條第1 項、第
    95條、第78條，裁定如主文。
中    華    民    國    98    年    4     月    20    日
                民事第一庭  審判長法  官  李世貴
                                  法  官  黃信滿
                                  法  官  陳翠琪
上為正本係照原本作成
本件不得再抗告
中    華    民    國    98    年    4     月    21    日
                                  書記官  簡曉君


司法院資訊處製作；財團法人民間司法改革基金會備份。
